臺灣彰化地方法院民事判決　九十二年度簡上字第一四四號
　　上　訴　人　甲○○
　　被　上訴人　乙○○
右當事人間返還借款事件，上訴人不服中華民國九十二年十月九日本院北斗簡易庭第
一審判決（九十二年斗簡字第一八九號），提起上訴，經本院於中華民國九十三年三
月十七日言詞辯論終結，判決如左：
　　主　文
上訴駁回。
第二審訴訟由上訴人負擔。
　　事　實
甲、上訴人方面：
一、聲明：(一)原判決廢棄。(二)被上訴人應給付上訴人新台幣（下同）二十二萬元。
二、陳述：除與原審判決記載相同者，茲予引用外，補稱：
　(一)於八十一年九月十六日被上訴人找里長蕭汝論出面，並寫好和解書，叫上訴人簽
    名，蓋印文在乙、丙方父子位置，就拿十三萬元給上訴人。惟上訴人當即詳閱和
    解書內容，認為不妥，不肯採用。隨即被上訴人乙○○將該和解書丟棄垃圾桶內
    作廢。然後由上訴人現寫收據，經被上訴人及證人蕭汝論簽名小蓋章，是上訴人
    自得依借據請求被上訴人應支付交予訴外人賴瑞德之三十萬元，惟被上訴人迄今
    僅支付十三萬元而已，其請求被上訴人再給付差額二十二萬元，係屬合法。
　(二)系爭借款原由訴外人賴瑞德賠償四十萬元，嗣賴瑞德再與上訴人協議，由上訴人
　　賠償賴瑞德三十五萬元，而被上訴人既保證償還此項債務，上訴人既未獲償，被
    上訴人自應負責。
　(三)收據上所立之日期原記載為八十一年九月十四日，惟當時發現錯誤，即當場更正
    為八十一年九月十六日。
三、證據：除援用原審所提出者外，補提：借據一件、切結書一件、本院八十年度訴
　　字第三八一號民事判決一件、台灣高等法院台中分院簡便行文表一件、通知書四
    件、合約書一件、收據二件等為證。
乙、被上訴人方面：
一、聲明：駁回上訴。
二、陳述：除與原審判決記載相同者，茲予引用外，補稱：
　(一)系爭收據確係於八十一年九月十四日由上訴人寫好後，帶來被上訴人之住處，由
    被上訴人簽名蓋章，後來八十一年九月十六日上訴人來收錢時，因被上訴人認為
    收據內容不清楚，怕上訴人日後動手才重新另立和解書，並找來證人蕭汝論作
    證，於簽妥和解書後，並依約付款，因此，上訴人同意拋棄其餘之請求。
　(二)簽立和解書當天證人蕭汝論未帶印章，所以才簽名及蓋指印；且證人亦說明當天
    並未另寫收據。足認上訴人所稱並不實在。
三、證據：除援用原審所提出者外，補請傳訊證人蕭汝論。
　　理　由
一、本件上訴人主張：訴外人張金城於七十六年七月二十一日向彰化縣田中鎮農會借
　　款四十萬元，上訴人及訴外人蕭俊源（即上訴人之子）受被上訴人之邀與訴外人
    賴瑞德共同擔任連帶保證人；當時訴外人張金城向上訴人表示預定三個月清償，
　　並由被上訴人為連帶保證人，且於借款當日書立切結書予上訴人收執。距事後訴
　　外人張金城無力清償致伊及其子之財產遭查封；嗣由訴外人賴瑞德先代為清償上
　　開借款，而上訴人亦與訴外人賴瑞德達成和解，由上訴人給付三十五萬元予訴外
　　人賴瑞德。再上訴人與被上訴人上後達成協議，由被上訴人負責償還上開三十五
　　萬元予上訴人，然被上訴人僅償還十三萬元而已，尚欠下二十二萬元未還，爰請
　　求被上訴人應給付二十二萬元予上訴人云云。被上訴人則以：兩造雖曾於八十一
　　年九月十四日簽立收據，由被上訴人給付十三萬元予上訴人，然於八十一年九月
　　十六日交款當日，認為上開收據內容不妥，才在證人蕭汝論見證下，雙方另立和
　　解書，將先前之收據作廢，伊不再積欠上訴人任何款項等語資為抗辯。
二、上訴人主張：訴外人張金城於七十六年七月二十一日向彰化縣田中鎮農會借款四
　　十萬元，上訴人及訴外人蕭俊源受被上訴人之邀與訴外人賴瑞德共同擔任連帶保
　　證人；當時訴外人張金城向上訴人表示預定三個月清償，並由被上訴人擔任連帶
　　保證人，且於借款當日書立切結書予上訴人收執。嗣訴外人張金城因無力清償借
　　款，先由訴外人賴瑞德先代為清償後，賴瑞德轉向上訴人及其子求償，上訴人乃
　　與賴瑞德達成和解，由上訴人給付三十五萬元予賴瑞德；惟事後被上訴人僅支付
　　十三萬元予上訴人之事實等據其提出借據一件、切結書一件、合約書一件、與賴
　　瑞德和解之收據一件為証，復為被上訴人所不爭執，此部分乃事實，自堪信為真
    正。
三、本件所應審酌者厥為雙方於八十一年九月間所簽立「收據」及「和解書」；究係
    何者為有效？經查：
　(一)兩造均主張和解書、收據均係雙方合意下所簽立，自堪認該收據及和解書為真正
　　。
　(二)上訴人主張系爭收據係於八十一年九月十六日簽立，惟因日期誤載為同年月十四
　　日，始將該收據之日期改為十六日云云，惟此為被上訴人否認，並稱該收據確實
　　在八十一年九月十日簽立，並非同年月十六日等語。證人蕭汝論到庭證稱：收
　　據上之印文非其所有，伊不知道收據之事情，且於寫和解書當天，伊並沒有帶印
　　章，所以是在和解書上簽名及蓋手印，當天亦僅簽立和解書而已（見本院原審卷
　　宗第五一頁至第五二頁、本院九十三年二月十八日準備程序筆錄）等語。依此，
　　證人蕭汝論於九十一年九月十六日當日既僅簽立「和解書」而已，並未簽立「收
　　據」，且上訴人未能舉證證明該收據上之印文確為證人所有，是該「收據」是否
　　於八十一年九月十六日當天簽立，即非無疑。況證人於簽立和解書時，因未攜帶
　　印章，才以簽名及按指印方式為之。而收據上卻僅蓋有證人之印文，並非證人之
　　簽名及指印，二者均有不無之處。上訴人稱：系爭和解書內容因伊不同意，所
　　以才丟棄，但被上訴人卻從垃圾桶內撿來使用云云。惟經本院當庭勘驗係爭和解
　　書之外觀，該和解書外觀除了有對稱之摺痕外，並無任何揉搓痕跡之皺紋（見本
　　院九十三年二月十八日準備程序筆錄）。依常理而言，倘當場欲作廢和解書，另
　　簽立他協議代之，必當將原和解書取回，撕毀或加以揉搓丟棄，始符事理。惟系
　　爭和解書外觀上並無任何撕裂或搓揉之皺摺，似與常理不合。再依和解書內容
　　觀之，兩造係以十三萬元達成和解，且約定上訴人及其子放棄其餘民事請求，而
　　被上訴人亦當場交付款項；此約定雙方既已於當場履行完畢，被上訴人焉可能再
　　另與上訴人訂立收據，表示再對其他未還款項負責之理？綜上所述，上訴人既
　　不能證明其所提之收據，係於雙方簽立和解書後所簽立，且該收據確有多處不合
　　常理之處，尚難認原先之主張為可採，堪認被上訴人抗辯雙方之債務應依和解書
　　作為依據等情事為可採。
四、依據前開和解書第二、三條約定，雙方既已一十三萬元解決債務糾紛，而上訴人
    及其子均已放棄其餘民事請求權，堪認雙方之債務等以處理完畢。從而，上訴人
    依據切結書及收據之法律關係，訴請被上訴人應給付其餘款二十二萬元，即為無
    理由，應予駁回。原審為上訴人敗訴之判決，並無不合。上訴意旨指摘原判決不
　　當，求予廢棄改判，為無理由，應予駁回。
四、據上論結，本件上訴為無理由，依民事訴訟法第四百三十六條之一第三項、第四
　　百四十九條第一項、第七十八條判決如主文。
中　　　華　　　民　　　國　　九十三　　年　　　三　　　月　 三十一 　　日
　　　　　　　　　　　　　　臺灣彰化地方法院民事第二庭
~B審判長法　官　何志通
~B　　　法　官　陳瑞水
~B　　　法　官　羅秀緞
右為正本係照原本作成
中　　　華　　　民　　　國　　九十三　　年　　　四　　　月　　　五　　　日
~B　　　書記官　蘇美苓
